最高法院刑事判決　　　　　　　　　　　　　　　　八十六年度台上字第九七一號
　　上　訴　人　庚○○
　　　　　　　　戊○○
　　　　　　　　己○○
　　　　　　　　乙○○
　　　　　　　　丙　○
　　右　一　人
　　選任辯護人　孫明熙律師
　　　　　　　　吳
　　上　訴　人　丁○○
　　　　　　　　甲○○
　　右　一　人
　　選任辯護人　張質平律師
　　上　訴　人　辛○○
　　選任辯護人　周世傳律師
右上訴人等因貪污等罪案件，不服台灣高等法院中華民國八十五年八月六日第二審判
決（八十三年度上訴字第六七三九號，起訴案號：台灣台北地方法院檢察署八十三年
度偵字第三二一九、三四○六、三六六五、三七三四、四六四二、五二八○等案號）
，提起上訴，本院判決如左：
    主  文
原判決關於庚○○、戊○○、己○○、乙○○、丙○、丁○○、甲○○、辛○○部分
撤銷，發回台灣高等法院。
    理  由
本件原判決認定上訴人庚○○係台灣省議會議員，與上訴人戊○○、己○○、乙○○
同為寶星建設股份有限公司（下稱寶星公司）之股東，該公司於民國七十八、九年間
在台北縣新莊市○○路興建之「豪門雙星」大廈一、二樓及部分地下停車位未能順利
售出。至八十年間，庚○○因係台灣省議會財政委員會委員，得悉台灣銀行編列有「
購置北區分行營業用行舍房地(一)」八十一會計年度預算案新台幣（下同）五億九千四
百萬元，於八十年十月七日獲省議會審查通過。乃與戊○○、己○○、乙○○共同謀
議，由庚○○出面向台灣銀行施壓，價購上述房屋。另上訴人甲○○係台灣銀行總經
理，負責綜理該行行務，為依法令從事公務之人員，明知該銀行購置新莊分行行舍應
符合(一)、面臨新莊市○○路，介於新樹路至新莊國小間路段兩側、或面臨新泰路，介
於泰和街至新莊路間路段兩側，且格局應方正，利於銀行營業廳使用規劃者；建物正
面門面寬度及縱深應在十五公尺以上等條件，而上述「豪門雙星」大廈不符上述條件
，應以另一省議員洪木春推薦之位於同市○○路之「羅浮宮金融廣場」大廈條件較佳
，但甲○○意圖圖利寶星公司，竟指示該行主辦單位總務室(二)主任蘇德建（經判決無
罪確定）等承辦人員，不顧「豪門雙星」不符徵購條件，仍決議以「豪門雙星」為第
一優先議價之對象，並委任財團法人中華聯合徵信中心、及合眾建築經理股份有限公
司鑑價，該中心、公司分別指定職員即上訴人辛○○、丙○鑑價。辛○○受委任後，
雖不詳知庚○○等人與甲○○間共謀圖利之情事，仍與庚○○、甲○○基於共同犯意
之聯絡，意圖為寶星公司不法利益及損害台灣銀行之利益，於八十一年六月及同年十
二月兩次鑑價時，故意高估「豪門雙星」房價，將不實之鑑估價格登載於業務上作成
之「財產鑑價報告書」，而違背其任務；丙○於受託鑑價之後，明知該「豪門雙星」
係台灣銀行擬價購作行舍之用，仍與庚○○基於犯意之聯絡，意圖為寶星公司之不法
利益及損害台灣銀行之利益，亦故意高估房價，於八十一年十二月間製作不實之「鑑
價報告書」，而違背其任務。嗣經台灣銀行購置行舍房地價格審議小組斟酌該二份鑑
價報告後，採用丙○之鑑價報告，擬定底價，終於八十一年四月二十日與戊○○等人
議價以四億三千九百八十萬元之價格成交，圖利寶星公司達九千七百三十萬四千二百
元之多。事成之後，戊○○、己○○、乙○○、庚○○共同基於對公務員違背職務之
行為交付賄賂之概括犯意，支付五百萬元予庚○○作為交付賄款之用。因庚○○曾行
求蘇德建多予幫忙，謂如買賣成交會有酬謝等語，對於公務員關於違背職務之行為行
求。蘇德建雖未曾違背職務，但庚○○仍囑其秘書即上訴人丁○○，基於共同概括犯
意聯絡，於八十二年六月二十三日晚上（端午節前夕），至台北市○○○路○段一四
一巷三四弄四號，交付茶葉禮盒內藏賄賂五十萬元予蘇德建，適蘇德建不在，由不知
情之乾兒子代收。同晚八時許，丁○○又基於對於公務員關於違背職務之行為交付賄
賂之犯意，以相同方法至台北市○○○路四十二巷二號交付賄賂予甲○○，由不知情
之妻鍾毓蘭收受。蘇德建當晚獲悉庚○○送禮後，即電知政風室主任羅楚雄，於同月
二十五日上班後，會同羅楚雄在辦公室內拆封，赫然發現賄款，即向甲○○報告，旋
於同日將賄款退還丁○○。鍾毓蘭查知有賄款後，亦於同月二十五日退還予丁○○等
情。因而撤銷第一審關於上訴人庚○○、戊○○、己○○、乙○○、甲○○、丁○○
、辛○○、丙○部分之判決，改判論處庚○○、甲○○、戊○○、己○○、乙○○共
同依據法令從事公務之人員，對於主管之事務，直接圖利罪刑；丁○○共同連續對於
依據法令從事公務之人員，關於違背職務之行為，交付賄賂罪刑；辛○○共同連續為
他人處理事務，意圖為第三人不法之利益及損害本人之利益，而為違背其任務之行為
，致生損害於本人之財產未遂罪刑；丙○共同為他人處理事務，意圖為第三人不法之
利益及損害本人之利益，而為違背其任務之行為，致生損害於本人之財產罪刑，固非
無見。
惟查，(一)、依原判決所認定之事實，上訴人庚○○、戊○○、己○○、乙○○四人係
為順利出售「豪門雙星」大廈一、二樓與台灣銀行，而共同謀議，推由庚○○出面向
台灣銀行施壓牟利等情（見原判決第三頁背面第十一至十四行）。倘使無訛，該庚○
○係台灣省議會議員，為依法令從事公務之人員，因而恃其身分促成台灣銀行提高底
價，以議價方式購買上述房地，獲取暴利，則渠等四人此部分犯行應屬共同依據法令
從事公務之人員，對於非主管之事務利用身分圖得不法利益。乃原審論處庚○○等四
人與甲○○共同依據法令從事公務之人員，對於主管之事務直接圖利罪刑，要難謂無
適用法則不當之違誤。且原判決又未明其認定戊○○、己○○、乙○○與甲○○之
間有何共同「對於主管之事務直接圖利」之理由，亦嫌理由不備。(二)、原判決理由先
謂庚○○「雖非依法令從事公務之人員」（第四十一頁背面第十四、十五行），嗣又
稱「庚○○係依據法令從事公務之人員」（第四十二頁第八、九行），前後矛盾，自
屬疏誤。(三)、上訴人辛○○於偵查中供認，伊受中華聯合徵信中心指派，至台灣銀行
與該行副總經理陳捷南接洽時，陳某即告以該行要買行舍，委託伊評估鑑價云云（見
八十三年度偵字第三四○六號卷第八十六頁），則辛○○已然知悉其評估房價之高低
將影響台灣銀行之買受價格，如不實高估將圖利於出賣人，事理甚明；況原判決亦認
定辛○○「意圖為豪門雙星業主不法之利益及損害台銀之利益」（見第六頁第五行）
，是辛○○倘故意不實鑑定而高估上述房屋價格，以為配合系爭房舍之買賣，實難謂
其不知有共謀圖利之情事。乃原判決竟認定「辛○○受委任後雖不詳知庚○○等人與
甲○○間共謀圖利情事」（原判決第六頁第三、四行）；嗣又認定辛○○與庚○○、
甲○○有共同犯意聯絡，以圖利業主、損害台灣銀行云云，而論處辛○○背信罪刑，
其論斷顯與論理法則有違，亦嫌理由矛盾。(四)、原判決理由（第二段之(二)第1.項）並
未明辛○○與庚○○、甲○○間有何共同謀議或分擔犯行之事證，僅憑辛○○鑑定
之過程及其結果可疑，即認定甲○○、庚○○、辛○○三人就辛○○偽造文書、背信
之犯行為共同正犯，尚嫌未依憑證據以認定事實。(五)、原審認定上訴人辛○○、丙○
受台灣銀行「委任」鑑價，而與甲○○、庚○○；或與庚○○有犯意聯絡而為背信之
犯行，以圖利「豪門雙星」業主不法利益等情，倘使無誤，辛○○、丙○二人是否為
貪污治罪條例第二條後段所謂「受公務機關委託承辦公務之人」之準公務員？且渠等
均應明知不實高估鑑定房價，將圖利「豪門雙星」業主，已如前述，仍不顧為之，則
其二人所為是否觸犯圖利罪責？即非無研求之餘地，原審未深入審究，亦未詳理由
，逕謂公訴人指訴辛○○、丙○犯圖利罪，尚有未洽等語，自嫌率斷。(六)、犯貪污治
罪條例第十一條第一、二項之行賄罪，係以關於公務員違背職務之行為，行求、期約
或交付賄賂或其他不正利益為成立要件。而依原判決所云，上訴人丁○○係依庚○○
之指示，代為送賄款與蘇德建（已判處無罪確定）、甲○○，固屬事實，但丁○○並
未參與前階段之圖利犯行，其究竟是否知情其送交賄款，係關於庚○○於事前曾要求
蘇德建、甲○○二人「違背職務之行為」而為之？原判決並未明其認定之理由，自
屬理由不備。況蘇德建部分業經原審認定渠無違法職之犯行而判決無罪確定，則丁
○○縱有送交賄款與蘇某，並非以蘇某違背職務之行為為對價，即與上述行賄罪之要
件不合，似不為罪；且原判決稱庚○○事前曾要求蘇德建幫忙云云，即使非虛，該庚
○○似未行求蘇德建為違背職務之行為，是原判決認為此部分事實，丁○○犯有交付
賄賂罪，亦有適用法則不當之違誤。(七)、又丁○○送交賄款予甲○○部分，係交與卜
妻鍾毓蘭收受，事後由鍾婦退還，而據甲○○、鍾毓蘭於偵查中供稱，卜某係於退回
賄款之後才經鍾毓蘭告知其事（見同上偵查卷第三三四頁），且原判決又認定鍾婦為
不知情，如果無訛，該賄款即尚未交付公務員之甲○○收受，似僅止於行求階段而已
，此部分原審依交付賄賂論科，亦有可議。(八)、原審論上訴人甲○○主導而購置「
豪門雙星」大廈一、二樓為台灣銀行新莊分行行舍，有違該行規定如前所述應有門面
寬度及縱深在十五公尺以上等徵購房舍之條件，而認係故意圖利「豪門雙星」業主之
犯行。惟該徵購之條件係由何人裁決？如未有完全適合該條件之房舍應徵時，可否彈
性放寬條件？亦即該徵購之條件是否有強制性？事後能否變更以遷就事實？據台灣銀
行前董事許遠東於偵查中證述，選擇行舍地點以及議價均屬經理部之職權，董事會不
參與等語（見同上偵查卷第六十二頁背面）；另證人台灣銀行企劃部業務推展科科長
張國訓於調查時，供述該新莊分行行舍徵購條件，係由企劃部邀集相關單位會商決議
，再陳報總經理甲○○核定等詞（見八十三年度偵字第五二八○號卷第十一頁），其
二人所云倘使無訛，該徵購條件既係由擔任總經理職務之甲○○所核定，則卜某事後
是否有權裁決變更該條件？如係有權為之，甲○○「決意」購買「豪門雙星」一節，
縱不符原定之徵購條件，是否為其行政裁量權之行使，僅屬是否妥當之問題，而無「
不法」？此與待證事實有關，尚非無深入研究之餘地。又原審判決後，貪污治罪條例
業於八十五年十月二十三日修正公布，而有新舊法比較適用之問題。案經發回，允宜
注意及此。上訴人等上訴意旨，均指摘原判決關於上訴人等部分為不當，非無理由，
應認有撤銷發回更審之原因。至原判決認為無罪部分，因與發回部分有審判不可分之
關係，爰一併發回更審。另起訴書記載（第三頁第十二行）「辛○○另涉有偽造文書
等罪，已提起公訴」一語，該另案起訴之事實與本件辛○○之犯行有無裁判上一罪之
關係？為免重複起訴判決，案經發回，尤應併予究明。又本件辛○○、丙○部分雖屬
刑事訴訟法第三百七十六條第五款所列之背信案件，惟於修正刑事訴訟法施行前，原
得上訴於第三審法院，且已繫屬於法院，依刑事訴訟法施行法第五條第一項規定，仍
應依施行前之法定程序終結之，附此明。
據上論結，應依刑事訴訟法第三百九十七條、第四百零一條，判決如主文。
中      華      民      國    八十六    年      二      月    二十七    日
                              最高法院刑事第十庭
                                  審判長法官  吳  雄  銘
                                        法官  池  啟  明
                                        法官  陳  宗  鎮
                                        法官  石  木  欽
                                        法官  吳  火  川
      右正本證明與原本無異
                                              書  記  官
中      華      民      國    八十六    年      三      月      八      日
